ACORDAO-COMPLETO-2365100

ACÓRDÃO 2102/2019 ATA 34/2019 - PLENÁRIO

VISTOS, relatados e discutidos estes autos do Relatório de Auditoria decorrente de fiscalização realizada na empresa Furnas Centrais Elétricas S.A., com o objetivo de avaliar a conformidade dos processos de contratação e execução das obras de ampliação e reforço na Subestação de Foz do Iguaçu/PR, referentes ao Contrato 8000010123. 
	ACORDAM os Ministros do Tribunal de Contas da União, reunidos em Sessão do Plenário, ante as razões expostas pelo Relator, em:
9.1. com fundamento no art. 7º da Resolução/TCU 265/2014 e com o intuito de coibir a reincidência de falhas semelhantes, dar ciência à Furnas Centrais Elétricas S.A. que: 
9.1.1. as fragilidades no processo de orçamentação, especialmente no tocante à pesquisa de preços de equipamentos (pesquisa de preços somente junto a potenciais fornecedores, ausência de exame crítico de cotações, licitações anteriores, bancos e preços das demais subsidiárias do Grupo Eletrobras, dentre outros) impedem a administração pública de avaliar a vantajosidade da proposta, bem como o custo da contratação, e afrontam ao disposto no art. 31, caput, e § 3º, da Lei 13.303/2016;  nos arts. 3º, caput, 6º, inciso IX, alínea f, e 43, inciso IV, da Lei 8.666/1993;
9.1.2. a falta de exigência específica e suficiente, na forma de seguros ou garantias, para a autorização de antecipações de pagamentos previstas no Contrato 8000010123, afronta ao disposto no  art. 38 do Decreto 93.872/1986; nos arts. 40, inciso XIV, alínea d, 65, inciso II, alínea c, da Lei 8.666/1993; e nos arts. 31, § 1º, inciso II, alínea d, e 81, inciso V, da Lei 13.303/2016; 
9.2. encaminhar cópia deste Acórdão à Furnas Centrais Elétricas S.A. e à Eletrobras;
	9.3. arquivar os presentes autos, com fundamento no inciso V do art. 169 do RI/TCU.

Auditoria realizada para verificar a conformidade dos processos de contratação e execução das obras de ampliação e reforço na Subestação de Foz do Iguaçu/PR.

Furnas Centrais Elétricas S.A.

3. Interessado/Responsáveis:
3.1. Interessado: Tribunal de Contas da União.
3.2. Responsáveis: Luiz Carlos Ciocchi (XXX.232.237-XX) e Ricardo Medeiros (XXX.342.088-XX).

13.1. Ministros presentes: José Mucio Monteiro (Presidente), Walton Alencar Rodrigues, Benjamin Zymler, Raimundo Carreiro, Ana Arraes e Bruno Dantas.
13.2. Ministro-Substituto convocado: Augusto Sherman Cavalcanti.
13.3. Ministros-Substitutos presentes: Marcos Bemquerer Costa (Relator) e André Luís de Carvalho.

MARCOS BEMQUERER

Trata-se da Auditoria realizada pela Secretaria de Fiscalização de Infraestrutura de Energia Elétrica – SeinfraEletrica, em cumprimento ao Acórdão 835/2019-TCU-Plenário (TC Processo 029.671/2018-3, FISCOBRAS-2019) , na empresa Furnas Centrais Elétricas S.A., no período compreendido entre 22/4 a 7/6/2019.
2.	A fiscalização teve como objetivo avaliar a conformidade dos processos de contratação e execução das obras de ampliação e reforço na Subestação de Foz do Iguaçu/PR, localizada no Estado do Paraná, e executada mediante o Contrato 8000010123, firmado em 27/12/2017, no valor de R$ 60.677.647,53, entre Furnas Centrais Elétricas S.A. e o Consórcio ABB/Enind – SE Foz do Iguaçu – 3R, constituído pelas empresas Asea Brown e Boveri Ltda. e Enind Comércio Engenharia e Comércio Ltda.
3.	A Subestação de Foz do Iguaçu/PR constitui uma instalação em operação comercial, de propriedade da Furnas Centrais Elétricas S.A., e é o ponto inicial do sistema tronco da Usina Hidrelétrica de Itaipu, sendo composta de dois setores eletricamente independentes: 
	3.1. uma subestação elevadora, com transformação de 500 kV para 750 kV, 60 Hz, com capacidade de 6.300 MW, ponto inicial do tronco de Corrente Alternada (CA) , constituído principalmente por três Linhas de Transmissão de 750 kV, as quais atravessam duas subestações intermediárias, cujo ponto final se encontra na Subestação Tijuco Preto, em Mogi das Cruzes/SP;
	3.2. uma conversora, com transformação/retificação de 500 kV, 50 Hz, para +/- 600 kV em Corrente Contínua (CC) , com capacidade de 6.300 MW, ponto inicial do sistema tronco CC, constituído por dois bipolos interligados à Subestação de Ibiúna/SP.
4.	As obras na Subestação de Foz do Iguaçu/PR (inseridas no Plano Geral de Empreendimentos de Transmissão em Instalações em Operação – Pget de Furnas) têm a finalidade de atender a ampliação do Sistema Elétrico Nacional para garantir a segurança operativa e aumentar a confiabilidade da subestação de Foz do Iguaçu, bem como evitar sobrecargas nas unidades quando do desligamento de uma das quatro unidades transformadoras existentes. 
5.	Conforme apurado pela SeinfraEletrica, tais obras consistem na instalação do quinto banco de autotransformadores monofásicos 765/550-69 kV, 3x550 MVA, composto dos seguintes serviços/equipamentos principais, conforme Resolução Autorizativa da Agência Nacional de Energia Elétrica – Aneel 5.012/2015:
	5.1. complementação do módulo geral da Subestação, com um módulo de infraestrutura de manobra em 765 kV e um módulo de infraestrutura de manobra em 550 kV, ambos com arranjo em disjuntor e meio, além da previsão de uma edificação (Casa de Relés) ;
	5.2. instalação do quinto banco de autotransformador (AT05) , constituído de três unidades de autotransformadores monofásicos 765/550-69 kV, 3x550 MVA, 60Hz, totalizando 1650 MVA;
	5.3. instalação de um módulo de conexão de transformador em 765 kV, constituído de um disjuntor, três chaves seccionadoras tripolares, três transformadores de potencial capacitivo, três transformadores de corrente e três para-raios, todos de 765 kV, além de um transformador de aterramento de 69/0,24 kV, um resistor de aterramento de 416 V e três para-raios de 69 kV;
	5.4. instalação de um módulo de interligação de barras em 765 kV, constituído de um disjuntor, duas chaves seccionadoras tripolares e três transformadores de corrente, todos de 765 kV;
	5.5. instalação de um módulo de conexão de transformador em 550 kV, constituído de um disjuntor, três chaves seccionadoras tripolares e três transformadores de corrente, todos de 550 kV;
	5.6. instalação de um módulo de interligação de barras em 550 kV constituído de um disjuntor, duas chaves seccionadoras tripolares, três transformadores de potencial capacitivo, três transformadores de corrente e três para-raios, todos de 550 kV.
6.	Transcrevo a seguir, com alguns ajustes de forma, excerto do Relatório produzido pela equipe da SeinfraEletrica, em que constam a contextualização da contratação das obras de reforço, os achados de auditoria, as justificativas apresentadas pela empresa fiscalizada e a correspondente análise da equipe (peça 16, p. 5/20) : 
“II.2.2. Contextualização da contratação para reforço da Subestação de Foz do Iguaçu – 3R
9. O empreendimento Subestação de Foz do Iguaçu – 3R foi autorizado pela Resolução Autorizativa 5.012 da Agência Nacional de Energia Elétrica (Aneel) , de 21 de janeiro de 2015 (peça 13, itens não digitalizáveis) . 
10. A contratação do empreendimento se deu com base em projeto básico fornecido por Furnas (regime de empreitada semi-integral, previsto no inciso V do art. 42 da Lei 13.303/2016) . Dessa forma, o fornecimento de projeto executivo, equipamentos, materiais e sistemas, além da construção e comissionamento do 5º banco de autotransformador 750/500-69 kV – 1650 MVA e seus vãos de conexão 750 e 500 kV foram de responsabilidade da contratada até a sua entrega em condições de entrada em operação, atendidos os requisitos técnicos e legais para a utilização do empreendimento em condições de segurança estrutural e operacional e com as características adequadas às finalidades para a qual foi prevista.
11. Para consecução dos objetivos da presente auditoria, foram analisados o processo licitatório da Concorrência CO.GCM.A.0015.2017 (peças 5 e 13, itens não digitalizáveis, arquivo Questão_3_Processo_Licitatório.doc) , incluindo o projeto básico (peça 13, itens não digitalizáveis, arquivos Questão_2_Projeto_Básico.doc; e Projeto Básico SE_Foz do Iguaçu_Foz_3R_PI.pdf e ~PII.pdf) e o respectivo Contrato 8000010123 (peça 6 e peça 13, itens não digitalizáveis, arquivo Questão_4_Contrato.doc) . 
12. A Concorrência CO.GCM.A.0015.2017, do tipo menor preço (peça 5) , de âmbito nacional, foi regida pela Lei 8.666, de 21 de junho de 1993, e apresentou valor de referência de R$ 96.576.883,56 (data-base: fevereiro/2015) .
13. O Contrato 8000010123 foi firmado em 27/12/2017 entre Furnas e o Consórcio ABB/Enind – SE Foz do Iguaçu 3R, formado pelas empresas Asea Brown Boveri Ltda. (ABB) e Enind Engenharia e Comércio Ltda. (peça 6) , no valor de R$ 60.677.647,53 (data-base: julho/2017) , apresentando um deságio de cerca de 45% em relação ao orçamento de referência de Furnas (atualizado para a data-base contratual) . Tal contrato previa o prazo de execução de 15 meses, e prazo de vigência de 29 meses, contados a partir da sua assinatura. 
14. Na inspeção realizada pela equipe técnica do TCU em 16/5/2019, as obras se encontravam em mais de 90% de execução física. O 5º Banco de autotransformador entrou em Operação Comercial em 3/4/2019, com obras civis ainda em fase de finalização, tais como drenagem, arruamento e pavimentação, urbanismo e paisagem, serviços de utilidades e suportes treliçados.
 (...) 
III. Achados de auditoria 
III.1. Orçamento do Edital inadequado.
III.1.1. Tipificação
Falhas/Impropriedades (F/I) 
Justificativa de não enquadramento no conceito de IGC:
28. Foi verificada a existência de preços de referência superestimados na Concorrência Furnas CO.GCM.A.0015.2017, entende-se pela classificação deste Achado como Falhas e Impropriedades, em detrimento de Irregularidade Grave IGC. Isso porque não se identificaram elementos que caracterizassem sobrepreço no Contrato 8000010123, não havendo, portanto, dano à Administração. Nesse sentido, considera-se o princípio ‘pas de nulité sans grief’ do direito administrativo, afastando-se a classificação de Irregularidade Grave em favor da classificação de Falha e Impropriedade.
III.1.2. Situação encontrada: 
29. Foram constatadas deficiências no orçamento de referência de Furnas, em especial na precificação dos equipamentos principais, a exemplo da utilização apenas de preços obtidos em consultas a fornecedores na precificação dos autotransformadores, descarte de preços contratados de produtos de natureza equivalente e rejeição de preços contratados com data superior a 180 dias. Além disso, verificaram-se diferenças substanciais entre os preços de referência da Aneel, o orçamento de Furnas e os preços das quatro propostas apresentadas na Concorrência CO.GCM.A.0015.2017, de 20/3/2017.
30. Os valores do orçamento de referência para a contratação das obras divergiram de forma significativa, para maior, dos valores de todos os concorrentes, expondo a estatal Furnas ao risco de contratação antieconômica. O risco não se materializou visto que quatro empresas apresentaram proposta de preço, tendo sido verificado um deságio de cerca de 45% do menor preço ofertado (empresa contratada) em relação ao orçamento de referência adotado por Furnas. 
31. A Concorrência CO.GCM.A.0015.2017, de 20/3/2017, do tipo Menor Preço (item 11 do Orçamento, peça 5, p. 25) , de âmbito nacional, regida pela Lei 8.666/1993, apresentou valor de referência de R$ 96.576.883,56 (data-base fevereiro 2015) . Tal valor não levou em conta o benefício decorrente da habilitação do empreendimento ao Regime Especial de Incentivos para o Desenvolvimento da Infraestrutura – REIDI, conforme Ato Declaratório Executivo nº 8 da Receita Federal, publicado no DOU em 6/9/2016.
32. Mediante Suplemento nº 3, de 2/6/2017, foi feito o ajuste no Edital com a substituição das planilhas de preços e atualização do valor do orçamento, que passou a ser R$ 93.462.303,70 (base fevereiro/2015) . Cabe reforçar que, para o caso concreto, conforme preceitua o art. 40 da Lei 8.666/93, o orçamento de Furnas era conhecido por todos os licitantes (obras foram licitadas sob o regime de Empreitada Integral com fornecimento do projeto básico) . 
33. Atualizado para a data base das propostas (julho/2017) , o orçamento de Furnas alcançou o montante de R$ 111.491.181,58. O Contrato 8000010123 foi firmado em 27/12/2017 entre Furnas e o Consórcio ABB/Enind – SE Foz do Iguaçu 3R, formado pelas empresas Asea Brown Boveri Ltda. (ABB) e Enind Engenharia e Comércio Ltda, no valor de R$ 60.677.647,53 (base julho 2017, peça 6) .
34. O item 8 do Edital – Critério de Análise de Julgamento das Propostas (peça 5, p. 22-24) demonstra quão crucial é o orçamento elaborado pela estatal na escolha da proposta vencedora. O Edital fixou preços máximos ficando estabelecido que seriam desclassificadas as propostas que, dentre outros: 
‘8.6. Apresentem preços que não atendam ao estabelecido no critério de aceitabilidade de preços máximos, unitários e total, conforme abaixo: 
a) Limite Máximo de preços aceitável serão os valores da Planilha de Preços Unitários orçados e atualizados por FURNAS. 
b) Preços Unitários – Não poderão ultrapassar os valores orçados e atualizados por FURNAS. 
c) Preço Total – Não poderá ultrapassar o valor orçado e atualizado de FURNAS.’ 
35. Ressalta-se que, tendo o preço de referência fixado por Furnas sido utilizado como critério de aceitabilidade de preços, a sua divulgação no edital tornou-se obrigatória (Acórdão 2166/2014-TCU-Plenário – Relator Min. Augusto Sherman) . 
36. Ocorre que, embora Furnas tenha demonstrado ter seguido os procedimentos previstos nos itens 4 a 7 da Instrução Normativa de Furnas IN.002.2019 – Elaboração do Orçamento das Requisições de Materiais e Serviços, com pesquisas de preços de mercado para os equipamentos principais e os mais variados bens e serviços que compõem o objeto contratado, foi possível verificar que os preços de referência adotados para a maioria dos itens foram significativamente superiores aos ofertados pelos concorrentes. Ademais, em boa parte deles, os preços de referência de Furnas tiveram variações relevantes em relação às estimativas da Aneel com base no seu Banco de Preços (data base junho/2014 atualizado pelo índice de reajuste previsto no Edital para a data base do contrato julho/2017) .
37. Cabe destacar que a Diretoria da Aneel aprovou em 19/2/2019 atualização do Banco de Preços de Referência da agência que é utilizado nos processos de autorização, licitação e revisão das receitas anuais permitidas (RAPs) das concessionárias de transmissão de energia elétrica. Segundo a Agência, mais de 300 itens tiveram seus preços atualizados, resultando em redução dos custos para os Módulos de Equipamentos e para os Módulos de Manobra, com impacto positivo para o consumidor, em prol da modicidade tarifária. Ademais, ressalta-se que as atualizações do Banco de Preços da Aneel vêm sendo acompanhadas pelo TCU no âmbito do TC Processo 013.627/2014-7.
Análise dos preços contratados
38. Para fins de análise da estimativa de Furnas e dos valores contratados, consideraram-se como referência os preços utilizados pela Aneel para o cálculo da RAP (junho/2014) .
39. Como se demonstra nos parágrafos seguintes, de forma global, os valores contratados foram significativamente inferiores aos constantes do orçamento de Furnas, que, por sua vez, foram inferiores à estimativa da Aneel, indicando ausência de sobrepreço global no contrato, com base nos critérios adotados (peça 7) . Porém, para alguns grupos de equipamentos e serviços, os preços contratados foram superiores às referências, indicando riscos de alteração do equilíbrio econômico-financeiro do contrato em caso de aditivos, sendo que tal desequilíbrio não se efetivou pelo fato de o contrato em análise se encontrar em fase final de execução.
40. Verifica-se que o valor global dos equipamentos no Orçamento de Referência de Furnas está aderente ao banco de Preços da Aneel. Porém, com relação aos preços dos equipamentos principais, observou-se que os preços dos Autotransformadores, Secionadoras de 800 kV e Resistor de aterramento adotados por Furnas foram superiores aos constantes do orçamento Aneel em cerca de 26%, 66% e 44% respectivamente. Por outro lado, os preços de Furnas para os demais equipamentos ficaram abaixo dos preços da agência. Como exemplo tem-se: Disjuntores SF6 550 kV (57%) , Transformador de Potencial Capacitivo 550 kV (53%) , Transformador de Corrente 800 kV (64%) e Para-raios 420 kV (31%) . 
41. A Tabela 1 sintetiza as principais diferenças de preços apresentadas entre o orçamento Aneel e o referencial de Furnas para os principais equipamentos. 
Tabela 1 - Diferença de preços dos principais equipamentos nos Orçamentos da Aneel e de Furnas (referência) 
	Descrição
	Orçamento Aneel
	Orçamento Furnas

		Preço Unitário
 (R$) 
	Preço Unitário             (com BDI) 
 (R$) 
	Diferença em relação a Aneel

	Banco de autotransformadores monofásicos, 765/525-69 kV – 3 x 550 MVA
	48.971.076,75
	62.183.840,80
	26,98%

	Seccionador tripolar de 800 kV.
	262.354,63
	437.432,13
	66,73%

	Disjuntor tripolar a SF6, 550 kV.
	2.674.772,69
	1.140.359,67
	-57,37%

	Transformador de Corrente 800 kV
	866.650,68
	305.769,51
	-64,72%

	Disjuntor tripolar a SF6, 800 kV
	4.827.328,66
	1.935.414,38
	-59,91%

	Seccionador tripolar de 550 kV
	181.999,42
	161.427,83
	-11,30%

Fonte: elaborado pelos autores a partir da peça 7 (propostas de preços, orçamento Furnas e BP Aneel) .
42. Além disso, constatam-se diferenças significativas entre os valores global, dos equipamentos e de serviços, quando se cotejam os preços referenciais de Furnas com os preços das quatro propostas apresentadas na Concorrência CO.GCM.A.0015.2017, conforme demonstrado na tabela 2 a seguir.
Tabela 2 - Diferenças de preços apresentadas entre as quatro propostas da licitação, cotejadas com o orçamento de Furnas (referência) 
	Empresa
	Descrição
	Equipamentos, Sobressalentes e Serviços
	Projeto Executivo, Materiais, Equipamentos e Sistemas auxiliares, Obras Civis, Montagem Eletromecânica e Comissionamento
	SOMA
 (Data base: jul/17) 

	Orçamento Furnas Atualizado
	Referência
	79.527.829,39
	31.963.352,19
	111.491.181,58

	1ª - ABB/ ENIND
 (Contratada) 
	Proposta (R$) 
	38.882.512,29
	21.795.135,24
	60.677.647,53

		Diferença (R$) 
	-40.645.317,10
	-10.168.216,95
	-40.645.317,10

		Desconto (%) 
	-51,11%
	-31,81%
	-45,58%

	2ª -GE/ GRID
	Proposta (R$) 
	40.557.538,22
	25.934.851,13
	66.492.389,35

		Diferença (R$) 
	-38.970.291,17
	-6.028.501,06
	-38.970.291,17

		Desconto (%) 
	-49,00%
	-18,86%
	-40,36%

	3º - Siemens/ Grantel
	Proposta (R$) 
	44.888.491,50
	25.105.432,35
	69.993.923,85

		Diferença (R$) 
	-34.639.337,89
	-6.857.919,84
	-34.639.337,89

		Desconto (%) 
	-43,56%
	-21,46%
	-37,22%

	Fasttel
	Proposta (R$) 
	61.790.590,69
	25.034.872,48
	86.825.463,17

		Diferença (R$) 
	-17.737.238,70
	-6.928.479,71
	-17.737.238,70

		Desconto (%) 
	-22,30%
	-21,68%
	-22,12%

Fonte: planilha ANALISE PREÇO EQUIPAMENTOS.xlsx, constante da peça 13 (itens não digitalizáveis) . 
43. Dessa forma, foi constatada, por meio de análise da Tabela 2, retro, divergência significativa dos preços dos equipamentos ofertados pelos licitantes em relação ao preço referencial. Verificou-se que a média dos preços de equipamentos ofertados pelas três propostas de menor preço, é cerca de 47% do Orçamento de Referência de Furnas (todos na data base das propostas) . 
44. Registra-se que a maior variação se deu no preço dos autotransformadores para o qual foram verificadas uma proposta com variação de -56% (ABB/Enind) e uma proposta com variação de -49% (Grid Solutions/Tabocas) .
45. As Figuras 1 e 2 demonstram as principais variações verificadas nos preços dos equipamentos principais selecionados.
46. No caso da Figura 1, verifica-se a grande distorção entre o valor orçamento por Furnas para o principal grupo de equipamento da contratação (valores ajustados para a mesma data-base) . Em valores aproximados, a estatal orçou por R$ 62,2 milhões e a contratação foi efetivada pelo valor de R$ 26,8 milhões (-56%) . 
Figura 1 – Comparativo de preços do Banco de autotransformadores
Fonte: elaborado pelos autores a partir da peça 7 (propostas de preços, orçamento Furnas e BP Aneel) 
47. No caso da Figura 2, demonstram-se distorções relevantes também em outros equipamentos de menor materialidade, a exemplo do seccionador tripolar de 800 kV, cuja estimativa, por unidade, de Furnas foi R$ 437.432,00 e o valor unitário contratado foi R$ 252.450,00 (-42%) .
Figura 2 - Comparativo de preços de disjuntor e seccionador
Fonte: elaborado pelos autores a partir da peça 7 (propostas de preços, orçamento Furnas) .
48. Não obstante a variação para menos dos preços ofertados, verificou-se, para o tipo de licitação adotada, um comportamento atípico por parte de dois licitantes (segundo e terceiro colocados) . Em sua planilha de preços ofertados, o consórcio Grid Solutions/Tabocas apresentou desconto padrão de 49,39% para todos os equipamentos. Este também foi o comportamento do consórcio Siemens/Grantel que apresentou desconto padrão de 44,93% para todos os equipamentos. O comportamento dos preços dos licitantes foi considerado anormal pois espera-se que cada licitante apresente preços específicos para os diferentes equipamentos, de acordo com sua expertise (capacidade operativa) e não descontos lineares, como apresentados na concorrência em análise (CO.GCM.A.0015.2017) . Conduto, tal comportamento, por si só, não caracteriza uma irregularidade. 
49. Já em relação aos demais bens, adotando-se igual procedimento ao da análise dos equipamentos, verificou-se que o custo total de materiais (outros bens) do Contrato 8000010123 está aderente ao custo total extraído do Banco de Preços Aneel atualizado para a data-base do contrato. Contudo, o preço total do item materiais (incluindo bens) atualizado do Orçamento de Referência de Furnas, encontra-se muito acima do Preço Aneel (diferença de 67%) e do preço contratado (76%) . Ademais, ficou também acima do preço dos demais concorrentes (Grid Solutions/Tabocas = 21%, Siemens/Grantel = 25% e Fasttel = 33%) .
50. Por fim, em relação aos serviços de obras civis e montagem eletromecânica, verificou-se que o custo total do Orçamento de Referência de Furnas encontra-se aderente ao Preço Aneel para os mesmos itens e data-base. Já em relação ao Contrato, tem-se que o Orçamento Furnas (para os itens analisados) encontra-se cerca de 20% acima, o que não caracteriza por si só preço excessivo. Ademais, verificaram-se desvios significativos nos preços total dos serviços de terraplenagem e arruamento e pavimentação, mas que no global não podem ser caracterizados como uma impropriedade. 
51. Consoante aos preços de referência dos equipamentos, um outro ponto foi motivo de atenção: verificou-se que no global o Orçamento Furnas ultrapassou a estimativa da Aneel (data-base junho 2014) atualizada pela variação do IPCA (conforme previsão contratual) . Ressalta-se que o TCU já se manifestou quanto à existência de risco de deslocamento entre os valores contidos no Banco e os valores de mercado, dentre outras razões, em vista do uso de custos antigos para equipamentos e materiais atualizados por índices por longos períodos. Além disso, o TCU verificou variação expressiva nos custos unitários dos principais equipamentos e materiais utilizados no Banco de Preços com os valores médios praticados pela Eletrobras (Acórdão 1163/2014-TCU-Plenário – Relator Min. José Jorge) .
52. Importa ressaltar que a situação numa avaliação global não apresenta potencialidade de ocasionar prejuízos ao erário ou a terceiros visto que as obras foram contratadas com deságio de cerca de 45% em relação ao orçamento de referência, e na inspeção realizada pela equipe técnica do TCU, em 16/5/2019, as obras se encontravam em mais de 90% de execução física realizada. Ademais, o 5º Banco de autotransformador entrou em Operação Comercial em 3/4/2019, embora com parcela de obras civis ainda em andamento, tais como drenagem, arruamento e pavimentação, urbanismo e paisagem, serviços de utilidades e plataformas de serviços em pórticos metálicos, sem prejuízo para a operação.
Justificativas de Furnas 
53. Indagada sobre quais os possíveis motivos para a ocorrência de diferenças significativas entre os valores orçados pela estatal tendo como base consulta de preços a potenciais fornecedores e os valores das propostas apresentadas (Ofício de Requisição 002-67/2019-TCU/SeinfraEletrica, de 14/5/2019, peça 8, item 1.3.4, p. 11) , Furnas informou que a primeira estimativa, elaborada com a utilização de valores do Banco de Preços de Furnas, foi questionada pela Gerência de Planejamento e Controle de Suprimentos – GPC.A, gerência da estatal que analisa as requisições, a qual formulou uma lista de recomendações (peça 8, p. 46-47) .
54. Dentre as recomendações, dada a especificidade dos equipamentos da SE Foz 3R (750 kV) , foi apontada a necessidade de atender ao Acórdão 157/2008-TCU-Plenário – Relator Min. Raimundo Carreiro, no sentido de aumentar a abrangência da pesquisa de preços, bem como ao Acórdão 1928/2011-TCU-Segunda Câmara – Relator Min. José Jorge, que determina a pesquisa de preços composta de, no mínimo, três orçamentos distintos. Ademais, a GPC.A rejeitou preços de propostas obtidas há mais de 180 dias.
55. Em apresentação feita na sede de Furnas na etapa de execução da auditoria, restou demonstrado que a revisão do orçamento atendendo as novas exigências foi iniciada em outubro/2015 e concluída em abril/2016, ou seja, foram dispendidos perto de sete meses no processo de revisão do orçamento de referência (Linha do tempo – Apresentação TCU SE Foz 3R 13-05-19 peça 8, p. 26, item 1.1.11 - resposta of. 002-67) .
56. Importa destacar que, de acordo com a Resolução Autorizativa Aneel (RA 5012/2015) , a data de energização dos autotransformadores era 26/07/2017, período de implantação de 30 meses após a aprovação (26/01/2015) .  
57. Questionada sobre o processo de cotação, validação e atualização para formação do preço de referência, em resposta ao item 1.2.3 do mesmo Ofício de Requisição, Furnas informou que para ‘itens de bens (equipamentos, materiais e sistemas) , a cotação é validada a partir dos valores obtidos através [sic] da pesquisa de preços e se baseia na análise qualitativa destes valores, excluindo-se aqueles que apresentem desvios relevantes, superiores ou inferiores a 30% da média dos mesmos’. O preço final é escolhido entre o menor valor e a média dos valores válidos (corrigidos para a data base do orçamento pela IPCA) . Já para os itens de serviços, são seguidas as definições do Decreto 7983/2013 (Sinapi, Sicro, cotações de 3 propostas) aplicando-se os encargos sociais e complementares e o BDI (peça 8, p. 43) .
58. Furnas encaminhou, juntamente com as respostas, a IN.002.2019 – Elaboração do Orçamento das Requisições de Materiais e Serviços de Furnas, vigente a partir de 20/3/2019 (peça 8, p. 19-23) . Em sua resposta, Furnas esclareceu que a IN só entrou em vigor em 2019, contudo vinha sendo utilizada a bastante tempo e foi seguida na elaboração do Orçamento de Referência da SE Foz 3R.
59. Em análise da manifestação de Furnas, em apertada síntese, a IN.002.2019, em seu item 4 (orçamento de bens e serviços comuns) dispõe que, deve ser elaborado orçamento com base em pesquisa de mercado seguindo os parâmetros estabelecidos no Regulamento de Licitações e Contratos da Eletrobras. Ademais, salvo em situações excepcionais justificadas, a pesquisa de preços é válida por 180 dias, e sendo este prazo ultrapassado, a pesquisa deve ser refeita. E, no caso de pesquisa de mercado com agentes econômicos, a obtenção de menos de três preços poderá ser admitida em casos excepcionais.
60. Destaca-se que o Regulamento de Licitações e Contratos da Eletrobras, em seu art. 28 (peça 9, p. 28-29) , define os critérios gerais para orçamento, que o valor orçado deve ser obtido em razão de pesquisa de mercado, mediante média ponderada excluindo os desvios relevantes (superiores ou inferiores a 30% da média) , baseada em um ou na combinação de parâmetros, tais como, contratos similares firmados por empresas da Eletrobras (atualizado monetariamente) , contratos similares firmados por outras empresas públicas ou sociedades de economia mista, pesquisa pública (mídia especializada) e pesquisa direta com agentes econômicos. De igual forma que a IN.002.2019, o Regulamento estabelece que a pesquisa de preços e os dados e informações de contratos devem observar o limite máximo de 180 dias de prazo após a pesquisa e/ou encerrado o prazo de vigência do contrato.
61. Nesse contexto, pode-se observar que a Gerência de Planejamento e Controle de Suprimentos – GPC.A manteve-se obediente aos critérios estabelecidos tanto na IN.002.2019 – Furnas, quanto no Regulamento de Licitações e Contratos da Eletrobras.
62. É certo que a pesquisa de preços se destina a subsidiar a estimativa de custo da contratação para permitir a fixação do valor máximo aceitável pelo Edital nas aquisições da Administração Pública. A pesquisa deve ter amplitude suficiente, proporcional ao risco da compra, observando a especificidade dos bens ou serviços, bem como as restrições de mercado no momento. 
63. Não há evidência de que os valores apresentados por empresas consultadas sejam efetivamente valores de mercado. Exemplo disso está nos preços dos autotransformadores da SE Foz 3R que se apresentaram significativamente superiores aos ofertados nas propostas de preço (aproximadamente 120% e 57% - vide Tabela 3) . Isso demonstra um risco aumentado de que a Licitação poderia vir a resultar em uma contratação antieconômica.
Tabela 3 - Comparação dos preços informados para o autotransformador na cotação e os efetivamente propostos na Concorrência CO.GCM.A.0015.2017
	Item
	Descrição
	Unid.
	 GE/ALSTOM
	SIEMENS

				Valor da Cotação (em 03/2016) 
	Valor da Proposta de Preço (em 07/2017) 
	Valor da Cotação (em 03/2016) 
	Valor da Proposta de Preço (em 07/2017) 

	1.2.1
	AUTOTRANSFORMADOR

	1.2.1.1.1
	Autotransformador monofásico 330/440/550MVA, 765/525-69kV
	un
	23.500.000,00
	10.489.720,94
	17.960.000,00
	11.414.291,44

Fonte: arquivo autotransformador_Memorial_Orçamentário.pdf (peça 13, itens não digitalizáveis) .
Nota: A empresa Toshiba respondeu a consulta e ofereceu preço para os autotransformadores, contudo não participou da licitação.
64. O TCU tem se manifestado sobre o fato de a cotação de preços junto a fornecedores não necessariamente representar o preço de mercado. O Acórdão 299/2011-TCU-Plenário – Relator Min. José Mucio Monteiro tratou de pregão eletrônico no qual a estimativa de preço realizada pela entidade fiscalizada foi superestimada em 55% em relação aos preços finais obtidos. A Corte recomendou a adoção de medidas com vista a obter uma avaliação real e fidedigna do valor de mercado dos bens e serviços (bens e serviços de TI) , realizando estimativas que consideram, além de pesquisa de preços junto a fornecedores, outras fontes, como, por exemplo, contratações em outros órgãos e entidades da Administração Pública, conforme previsto no art. 15, inciso V, parágrafo primeiro, com o art. 43, inciso IV, da Lei n. 8.666/1993. O Relatório que subsidiou o Acórdão aponta que a estimativa que considere apenas cotação de preços junto a fornecedores pode apresentar preços superestimados, uma vez que as empresas não têm interesse em revelar, nessa fase, o real valor a que estão dispostas a realizar o negócio. Ademais, considera que os fornecedores, tendo conhecimento de que o valor informado será usado para a definição do preço máximo que o órgão estará disposto a pagar, tendem a informar valores superestimados nessas consultas.
65. No Acórdão 3452/2011-TCU-Segunda Câmara – Relator Min. Augusto Nardes, o TCU recomendou consulta prévia aos preços praticados no site de compras do Governo, bem como nas Atas de Registro de Preços de outros órgãos (no caso, Hospitais Federais) para a obtenção de preços reais e melhores que aqueles fornecidos quando da pesquisa de mercado para aquisição de bens/produtos. Também no voto (item XIII) que subsidiou o Acórdão 2149/2014-TCU-Primeira Câmara – Relator Min. Walton Alencar Rodrigues, a questão é abordada. O Relator considera que as coletas destinadas apenas a formar o preço de referência dos serviços a serem licitados precisam ser vistas com reserva porque o mercado fornecedor está ciente de que os valores informados naquela ocasião não vinculam as propostas que eventualmente venham a apresentar no certame licitatório. Alerta que os fornecedores de bens e serviços não desejam revelar aos seus concorrentes os preços que estão dispostos a praticar, no futuro certame licitatório, e por isso, os preços são artificialmente subestimados ou superestimados. Sustenta que haveria de considerar os preços efetivamente praticados pelo mercado fornecedor em situação semelhante. 
66. Ademais, no Acórdão 2816/2014-TCU-Plenário – Relator Min. José Mucio Monteiro, a Corte recomendou a diversos órgãos cautelas a serem adotadas no planejamento de contratações de empresas para prestação de serviços de organização de eventos, de modo a não restringir a pesquisa de preços às cotações realizadas junto a potenciais fornecedores, adotando também outros parâmetros, conforme previsto no art. 2º da IN SLTI/MP 5/2014, com o art. 15, inciso V, da Lei 8.666/1993.
67. Por seu turno, no Acórdão 98/2011-TCU-Plenário – Relator Min. Augusto Nardes, que avaliou a confiabilidade do Sicro-2, o TCU determinou ao Dnit fosse envidado esforço visando aprimorar a coleta e o processo de crítica de preços. Naquele caso, foi apontado o indício de preços superestimados, que ‘poderiam ser mitigados com a existência de efetiva competição’.
68. É certo que as obras da SE Foz 3R possuem particularidades bastante significativas em relação ao contexto nacional. O Sistema de Transmissão 750 kV de Itaipu é único no país. O mercado de fornecedores para esse segmento não é amplo e os equipamentos especificados visando a implantação do 5º banco de transformadores são singulares. 
69. Contudo, viu-se que a SE Tijuco Preto, que recebe a energia advinda da SE Foz, vem passando por vários reforços. Em recente contratação (Contrato 8000007228 com vigência de 15/09/2014 a 15/09/2017, peça 10) foram adquiridas 7 unidades de autotransformadores de 300/400/500 MVA – 765-345/20 kV ao preço unitário de R$ 10.218.735,00 (incluindo sobressalentes, desmontagem, montagem e supervisão de montagem e comissionamento e ensaios tipo e especiais) . No entanto, essa aquisição não foi considerada para subsidiar Furnas no processo de validação dos preços obtidos na consulta, mediante um mecanismo de extrapolação de preços, já que existem diferenças representativas nas especificações do equipamento. Ademais, não foi demonstrado que Furnas tenha processo de crítica de preços coletados, de forma a mitigar preços superestimados.  
70. Ademais, é certo que equipamentos de tensão 765 kV são restritos ao sistema de transmissão de Itaipu. Contudo, as obras de reforço envolviam também sistema de 500 kV, de uso bastante difundido no país, especialmente nas empresas do Sistema Eletrobras. Não se identificou no caso em apreço a realização de pesquisa e/ou a utilização de dados de aquisição de equipamentos similares de outras subsidiárias da Eletrobras na elaboração do orçamento de referência. 
71. Outro ponto que chamou a atenção foi que, conforme já mencionado, a revisão do orçamento, visando atender as exigências formuladas pela Gerência de Planejamento e Controle de Suprimentos – GPC.A, foi iniciada em outubro/2015 e concluída em abril/2016, ou seja, foram dispendidos perto de sete meses no processo de revisão do orçamento de referência. 
72. Verificou-se que a consulta de preços se estendeu, praticamente, a todos os itens que compõem os custos visando a obtenção de três propostas de preço. Não foi observada uma priorização dos elementos mais relevantes para fins de realização de uma pesquisa abrangente e uma análise mais criteriosa, como o emprego do método da Curva ABC (‘Curva de Pareto’, ou ‘Regra 80/20’, que consiste na proposição de que 80% da importância total de um conjunto estão concentradas em 20% dos elementos desse conjunto) . Nesse contexto, é razoável que os itens que compõem o Grupo ‘C’ com muitos itens e pouca relevância econômica tenham pesquisa de preços simplificada.
73. Ressalta-se que o TCU tem dezenas de julgados validando o uso da Curva ABC como ferramenta de análise de sobrepreço (pela qual seleciona os itens com maior representatividade) . Como exemplo registra-se o Acórdão 763/2007-TCU-Plenário – Relator Min. Marcos Bemquerer que no voto condutor anuncia que em obras de grande porte, a comparação dos valores contratados com os adotados no mercado deve ser realizada mediante obtenção de amostra significativa do orçamento da obra, por meio da confecção de Curva ABC. Outrossim, observa-se que o próprio Regulamento de Licitações e Contratos Eletrobras dispende tratamento diferenciado para a conformidade de preços dos itens relevantes (art. 62, peça 9) .
74. A existência de três orçamentos para todos os componentes do preço não garante preços aderentes ao mercado. A Lei 8.666/93 não faz essa exigência. No inciso V do art. 15, a Lei determina que as compras, sempre que possível, deverão ‘balizar-se pelos preços praticados no âmbito dos órgãos e entidades da Administração Pública’. 
75. Assinale-se, ainda, a importância do orçamento base da licitação consignada nos dispositivos legais atinentes às contratações de obras e serviços de engenharia, a exemplo do art. 3º, caput, do art. 43, inciso IV e da alínea ‘f’, inciso IX, art. 6º da Lei 8.666/1993, que especifica o orçamento detalhado do custo global da obra, fundamentado em quantitativos de serviços e fornecimentos propriamente avaliados. A recente Lei 13.303/2016 mantém o orçamento em patamar elevado de importância quando dispõe que as licitações realizadas por empresas públicas ou sociedades de economia mista destinam-se a assegurar a seleção da proposta mais vantajosa e considera que há sobrepreço quando os preços orçados para a licitação são expressivamente superiores aos preços referenciais de mercado (art. 31, § 1º, inciso I) , ou ainda quando determina que o orçamento estimado para a contratação é limite a ser respeitado na hipótese de convocação de licitantes remanescentes (art. 29, XVIII, § 1º) . 
76. Destaca-se que o TCU já se manifestou sobre a responsabilização de agentes por irregularidades relativas a sobrepreço em virtude de preços excessivos em relação aos praticados no mercado decorrente de inadequações metodológicas do orçamento base (Acórdão 3213/2014-TCU-Plenário – Relator Min. Benjamin Zymler) . Ademais, em decisão mais recente, no item 9.2 do Acórdão 819/2019-TCU-Plenário, Min. Rel. Bruno Dantas, o TCU cientificou à Amazonas Geração e Transmissão de Energia, empresa integrante do Sistema Eletrobras, quanto a fragilidades no orçamento estimado, tendo em vista que impede a administração pública de avaliar a vantajosidade da proposta, bem como o custo da contratação o que afronta o art. 3º, caput, da Lei 8.666/1993 e o art. 9º, § 2º, do Decreto 5.450/2005 (pregão eletrônico) .
77. Importa, por fim, considerar a relevância do princípio da racionalidade administrativa dos processos (art. 14 do Decreto-Lei 200/67) . 
III.1.3. Conclusão da equipe
78. Com base em todo o exposto, no caso em tela, não obstante a observância de procedimentos estruturados, o rigorismo na consulta de preços, tais como a rejeição dos preços com data superior a 180 dias e o descarte de preços contratados de produtos de natureza equivalente, embora no global aderente ao Banco de preços da Aneel, o orçamento do edital com vista à contratação das obras para implantação do 5º banco de autotransformadores monofásicos 765/550-69 kV, 3x550 MVA da Subestação de Foz do Iguaçu/PR (SE Foz 3R) divergiu, para maior, dos valores de todos os concorrentes. Verificou-se fortes indícios de ocorrência de preços de referência superestimados, expondo a estatal Furnas ao risco de contratação antieconômica. 
79. Embora tratar-se de irregularidade com potencial risco de contratação antieconômica e mesmo considerando a importância da higidez do orçamento base para as licitações, posto que não há garantia de que haja competitividade, reputa desnecessária a oitiva, bastando a ciência de Furnas para que se atente para o processo de orçamentação, especificamente no tocante a pesquisa de preços em um ambiente de poucos fornecedores e a necessidade de fazer um exame crítico de eventuais cotações cotejando as demais referências existentes (licitações anteriores, bancos e preços públicos, dentre outros) , a fim de se evitar a reiteração de tal irregularidade em futuras contratações. 
80. Ademais, entende-se que recomendações ou determinações mais gerais no tocante aos procedimentos de formação dos preços das subsidiárias do Sistema Eletrobras devem ser objeto de um trabalho mais amplo do TCU, podendo o presente relatório servir de subsídio. 
III.2. Adiantamento de pagamento sem a apresentação das garantias contratuais.
III.2.1. Tipificação
Falhas/Impropriedades (F/I) 
III.2.3. Situação encontrada: 
81. Foi constatada a previsão de adiantamento de pagamentos para fornecimento de equipamentos no cronograma de eventos de medições do Termo Contratual 8000010123, sem as devidas cautelas e garantias adicionais, o que contraria o disposto no artigo 65, inciso II, alínea c, da Lei 8.666, de 21 de junho de 1993, e no artigo 38 do Decreto 93.872, de 23 de dezembro de 1986, bem como na jurisprudência pacificada deste Tribunal de Contas.
82. Constatou-se, por meio de análise da planilha contratual de eventos de pagamentos (peça 6, p. 91-107) , que foram fixados eventos de medições para liberação de pagamentos em valores muito superiores aos produtos entregues pelo contratado, desassociados da execução física do empreendimento, tais como emissão de documentos de compra, aprovação de documentos do fabricante e conclusão pro-rata de componentes de equipamentos, os quais caracterizam adiantamento de pagamentos, pois, tais eventos antecedem a entrega efetiva dos equipamentos e apresentam custos elevados, quando comparados aos valores totais desses bens, além de representarem 20% do valor contratual original. 
83. A tabela constante da peça 11 demonstra o detalhamento de previsões contratuais de adiantamentos de pagamentos para fornecimento de equipamentos e materiais para a subestação de Foz do Iguaçu. Como exemplo, apresenta-se na Tabela 4 a seguir o detalhamento das previsões de adiantamentos referentes ao fornecimento do Banco de autotransformadores, item que apresentou R$ 9,6 milhões (35,0% do valor total do equipamento) referentes a eventos que caracterizam adiantamento de pagamentos: 
Tabela 4: Detalhamento dos pagamentos antecipados previstos na Planilha Contratual de Eventos de Pagamentos para o fornecimento do Banco de autotransformadores
	Cálculo de Adiantamento de Pagamentos Previstos na EAP

	Item
	Descrição

	1.2.1.1
	Valor Total dos Bens - Equipamento: Autotransformador (R$) 
	27.313.123,49

	16
	Aprovação por FURNAS do cronograma do fornecimento e do plano de inspeção e ensaios, informações técnicas e garantidas e liberação para fabricação de todos os desenhos
	5,00 %

	17
	Conclusão de fabricação das bobinas, pro-rata
	10,00 %

	18
	Conclusão das partes ativas, pro-rata
	10,00 %

	19
	Aprovação na forma final de todos os relatórios de ensaios de rotina, tipo e/ou especiais
	5,00 %

	20
	Aprovação na forma final de todos os desenhos com respectivo CD, de todos os manuais de instrução, da lista de embalagem e recebimento de todas as informações para o ONS
	5,00 %

	Previsão de Adiantamentos de pagamentos - Autotransformador (%) 
	35,00 %

	Previsão de Adiantamentos de pagamentos - Autotransformador (R$) 
	9.559.593,22

Fonte: Termo Contratual – Planilha de Eventos de pagamentos e descritivos dos itens de preços (peça 6, p. 91-107) ; planilha de detalhamento de pagamentos antecipados previstos na planilha contratual de eventos de pagamentos (peça 11) .
84. O evento ‘aprovação por Furnas dos cronogramas de fornecimento e do plano de inspeção e ensaios, informações técnicas e garantias, e liberação para fabricação de todos os desenhos de fabricantes’, por exemplo, apresentou a previsão de adiantamento de pagamento de 5% do valor dos principais equipamentos (ou 3,11% do valor da obra) .
85. Verifica-se que o evento ‘conclusão de fabricação pro-rata’, ou seja, conclusão de componentes dos principais equipamentos, indicou a previsão de adiantamento de pagamentos de 10 a 20% do valor total desses equipamentos (ou 10,22% do valor da obra) . 
86. O evento ‘aprovação de relatório de ensaios’ refere-se ao Termo de Inspeção e Recepção Técnica que, por sua vez, é o documento que aprova os ensaios, análises e inspeções nos equipamentos na fábrica antes do envio/embarque do equipamento ao sítio da obra. Esse item corresponde de 5% do valor dos principais equipamentos (ou 3,06% do valor da obra) . Apesar de ser uma fase que permite inferir que o equipamento já está produzido e próximo de ser entregue, o produto continua na fábrica do fornecedor, não estando em posse da estatal e ainda a sujeitando ao risco de não entrega do produto.
87. Os desenhos de fabricantes são projetos com a especificação técnica correspondente a cada manual, além de manuais e demais documentos pertinentes para cada equipamento fornecido. Por esse item, a planilha contratual de eventos de pagamentos (peça 6, p. 91-108) indica o pagamento de 5% do valor dos principais equipamentos (ou 3,11% do valor da obra) . Ressalta-se que toda a elaboração do projeto executivo foi prevista em outro item, o qual representou 1,13% da obra, demonstrando um descasamento evidente entre o valor pago e o produto adquirido.
88. Dessa forma, constata-se que o total de adiantamentos de pagamentos previstos na planilha de eventos de pagamentos do Contrato 8000010123, a partir de emissão e aprovação de documentos e conclusão de componentes de equipamentos, entre outros, alcançou o montante de R$ 11,84 milhões, ou seja, 19,51% do valor total contratual original (peça 11) . 
89. Ademais, verifica-se, por meio de análise da planilha consolidada de eventos de pagamentos x medições (peça 12, até a 12ª medição) , que Furnas atestou na 2ª medição, em 5/6/2018, os primeiros eventos geradores de adiantamentos de pagamentos, no valor de R$ 1.768.700,79.
90. Já na 6ª medição, foi constatado o maior valor medido acumulado de eventos geradores de adiantamentos, de R$ 9.383.094,87. E, a partir da 7ª medição, foi constatada a entrega efetiva de equipamentos, iniciando-se com o valor de R$ 4.774.049,38 e encerrando-se na 9ª medição, com o valor de R$ 12.433.141,38, referente a entrega dos autotransformadores. 
91. Portanto, conclui-se que Furnas, por precaução, poderia ter previsto no contrato uma cautela ou garantia (seguro de fornecimento) no valor total de cobertura de pelo menos R$ 9,4 milhões, com duração mínima de nove meses, a partir de 1º/4/2018 (data do primeiro adiantamento) , considerando-se o cumprimento fiel do cronograma físico-financeiro da obra.
92. Instada, por meio do Ofício 1-67/2019-TCU/SeinfraElétrica (peça 8, p. 2, item 2.1.12) , a apresentar comprovantes de contratação de seguros e garantias contratuais referentes a eventuais adiantamentos de pagamentos relativos ao Contrato 8000010123, Furnas ficou silente, somente apresentando a garantia contratual prevista no art. 56 da Lei 8.666/1993.
93. Dessa forma, constata-se que Furnas não previu no Contrato 8000010123 tampouco apresentou justificativas para os pagamentos antecipados previstos no referido termo contratual, sendo que tal situação contraria dispositivos contidos no item 9, art. 87, do Regulamento de Licitações e Contratos da Eletrobras, reproduzido a seguir nos termos:
	‘Art. 87. [...]
9 – Não é permitido pagamento antecipado, parcial ou total, relativo a parcelas contratuais vinculadas ao fornecimento de bens, à execução de obras ou à prestação de serviços, salvo nas hipóteses previstas em contrato e devidamente justificadas pela unidade de gestão técnica, em que o pagamento antecipado propiciar sensível economia de recursos ou representar condição indispensável para a obtenção do bem ou para assegurar a prestação do serviço.’
94. E, como visto na tabela constante da peça 11, foram previstas antecipações de pagamentos no Termo Contratual 8000010123, no valor de cerca de 20% do valor total contratual. 
95. Além disso, verifica-se, por meio de pesquisa a jurisprudência do Tribunal, tais como o Acórdão 2262/2011-TCU-Plenário e Acórdão 2225/2014-TCU-Plenário, ambos da relatoria do Min. José Mucio Monteiro, que tal prática é recorrente não somente na mencionada estatal, como em praticamente todas as subsidiárias da Eletrobras.
96. A recorrência dessa situação no setor de energia não é mera coincidência. As obras para expansão da geração e transmissão de energia necessitam de equipamentos com valores vultuosos, feitos muitas vezes especificamente para aquele empreendimento. Nesse sentido, é prática comum do setor que os fornecedores de equipamentos exijam o pagamento antecipado de parte dos custos. Portanto, para harmonizar o fluxo de caixa dos contratados, os contratantes incluem critérios de medição prévio à entrega do equipamento.
97. Contudo, na prática, esses pagamentos intermediários são realizados sem a entrega efetiva de bens ou serviços que efetivamente justifiquem os valores despendidos, de modo que tais critérios de medição apresentam as características de adiantamento de pagamento.
98. Segundo a legislação (Decreto 93.872/1986, art. 38; Lei 4320/1964, arts. 62 e 63; Lei 8666/1993, art. 65, inciso II) e a jurisprudência deste Tribunal (Acórdãos 3.003/2010 - Relator Min. Valmir Campelo, 1.879/2011 - Relator Min. Augusto Nardes, 2.262/2011 - Relator Min. José Jorge,  2.353/2017 – Relatora Min. Ana Arraes e 817/2018 – Relator Min. Aroldo Cedraz, todos do Plenário do TCU e Acórdão 4143/2016-TCU-Primeira Câmara – Relator Min. Benjamin Zymler) , é vedado o pagamento de adiantamento, salvo em casos em que seja comprovado o benefício para o erário e com as devidas cautelas e garantias específicas. 
99. Destaca-se que o entendimento desta Corte de Contas é pela necessidade de garantias específicas para proteção dos cofres do contratante, tendo em vista o aumento da exposição ao risco em casos de falência ou desinteresse do contratado em continuar a obra.
100. Esse risco já foi materializado em algumas oportunidades, por exemplo na Usina Eólica de Casa Nova (TC Processo 007.173/2012-1) e no Complexo Eólico de Fortim (TC Processo 014.791/2018-8) , em que grande parte do valor da obra era relativo ao fornecimento de bens, com critérios de medição prévios à entrega efetiva dos aerogeradores. Antes da conclusão da obra a fornecedora contratada faliu e causou prejuízos vultuosos à Chesf e à Furnas, respectivamente.
101. Nesse sentido, mesmo que as estatais discutam a conceituação desses pagamentos elevados por ‘projetos’, ‘desenhos’ e ‘testes na fábrica’ como uma espécie de adiantamento, é fato que eles elevam o risco de prejuízo dessas empresas.
III.2.3. Conclusão da equipe
102. No caso sob exame, verifica-se que as previstas antecipações de pagamentos possuíam potencialidade para causar prejuízo ao erário e à execução das obras em comento. 
103. No entanto, verifica-se que a obra se encontra na fase final de execução (90% de execução financeira) , com todos os equipamentos em Operação Comercial, ou seja, com os mencionados riscos mitigados pela entrega efetiva dos equipamentos relacionados.
104. Além disso, cabe registrar que Furnas adotou, como cautela, condicionar o pagamento de 5% do valor dos principais equipamentos e materiais à emissão do Termo de Recebimento Provisório da obra (ver planilha contratual de eventos de pagamentos, peça 6, p. 91-108 e peça 11) , totalizando o valor condicionado de R$ 2.303.337,45.
105. Pelo exposto, entende-se suficiente propor que seja dada ciência à Furnas, a fim de se evitar a reiteração de tal irregularidade em futuras contratações.
106. Ademais, repisa-se decisão mais recente desta Corte que, no item 9.1 do Acórdão 819/2019-TCU-Plenário, Min. Rel. Bruno Dantas, proferiu determinação para realização de estudo de impacto financeiro e orçamentário pela Amazonas Geração e Transmissão de Energia, empresa integrante do Sistema Eletrobras, com vistas à inclusão, no modelo de contratação em que se preveja o adiantamento de pagamentos, de garantias mais abrangentes para mitigação do risco de inadimplemento do fornecedor. Nesse sentido, no âmbito do TC Processo 007.985/2019-3, referente ao Fiscobras do presente ano, a SeinfraElétrica propôs encaminhamento semelhante para a Eletrobras, buscando uniformizar o entendimento em todas as companhias do Sistema Eletrobras.
IV. Análise dos comentários dos gestores 
107. Em atenção ao Memorando Circular Segecex 8/2014, e ao disposto na Portaria 280/2010, alterada pela Portaria-TCU 168/2011, c/c item 9.4. do Acórdão 1255/2013-TCU-Plenário relator Min. Subst. Marcos Bemquerer, registram-se as justificativas para o não encaminhamento do relatório para comentários dos gestores.
108. Foi apontado um achado, cuja situação encontrada, apesar de ser considerada grave (IGC) , não se enquadra nos incisos IV e V do § 1º do artigo 118 da Lei 13.707/2018 (LDO 2019) . Portanto, o relatório preliminar não foi submetido a manifestação preliminar dos gestores.”
7.	 Diante do exposto, a equipe de auditoria, que contou com a anuência do Diretor e da titular da SeinfraEletrica (peças 16-18) , propõe ao Tribunal:
7.1. dar ciência à Furnas Centrais Elétricas S.A, com fundamento no art. 7º da Resolução-TCU 265/2014, que: 
7.1.1. as fragilidades no processo de orçamentação, especialmente no tocante à pesquisa de preços de equipamentos (pesquisa de preços somente junto a potenciais fornecedores, ausência de exame crítico de cotações, licitações anteriores, bancos e preços das demais subsidiárias do Grupo Eletrobras, dentre outros) impedem a administração pública de avaliar a vantajosidade da proposta, bem como o custo da contratação e afrontam ao disposto nos arts. 3º, caput, 6º, inciso IX, alínea f, e 43, inciso IV, da Lei 8.666/1993 (Achado III.1) ;
7.1.2. a falta de exigência específica e suficiente, na forma de seguros ou garantias, para a autorização de antecipações de pagamentos previstas no Contrato 8000010123, afronta ao disposto no art. 38 do Decreto 93.872/1986; art. 40, inciso XIV, alínea d, e art. 65, inciso II, alínea c, da Lei 8.666/1993; art. 31, § 1º, inciso II, alínea d, e art. 81, inciso V, da Lei 13.303/2016, e a jurisprudência do TCU (Achado III.2) ;
7.2. encaminhar cópia do acórdão que vier a ser proferido, assim como do relatório e do voto que o fundamentarem, à Furnas Centrais Elétricas S.A. e à Eletrobras.
É o Relatório.

não há.

Não atuou.

AUDITORIA DE CONFORMIDADE. OBRAS DE AMPLIAÇÃO E REFORÇO NA SUBESTAÇÃO DE FOZ DO IGUAÇU/PR. ACHADOS DE AUDITORIA: 1) FALHAS NO ORÇAMENTO-BASE DA LICITAÇÃO, COM SUPERESTIMATIVAS DOS PREÇOS DE EQUIPAMENTOS; 2) ADIANTAMENTO DE PAGAMENTO SEM A APRESENTAÇÃO DAS GARANTIAS CONTRATUAIS. INOCORRÊNCIA DE DANO AO ERÁRIO. MITIGAÇÃO DOS RISCOS DECORRENTES DO REFERIDO ADIANTAMENTO DE PAGAMENTO EM RAZÃO DA ENTREGA EFETIVA DOS EQUIPAMENTOS. CIÊNCIA DAS FALHAS INCORRIDAS À ENTIDADE JURISDICIONADA. ARQUIVAMENTO.

RELATÓRIO DE AUDITORIA (RA)

Secretaria de Fiscalização de Infraestrutura de Energia Elétrica - SeinfraEletrica.

Trago à apreciação deste Colegiado Relatório da Auditoria realizada pela Secretaria de Fiscalização de Infraestrutura de Energia Elétrica – SeinfraEletrica, em cumprimento ao Acórdão 835/2019-TCU-Plenário (TC Processo 029.671/2018-3, FISCOBRAS-2019) , na empresa Furnas Centrais Elétricas S.A., no período compreendido entre 22/4 a 7/6/2019.
2.	A fiscalização teve como objetivo avaliar a conformidade dos processos de contratação e execução das obras de ampliação e reforço em instalações de transmissão de energia elétrica na Subestação de Foz do Iguaçu/PR, localizada no Estado do Paraná e executada mediante o Contrato 8000010123, firmado em 27/12/2017, no valor de R$ 60.677.647,53, entre Furnas Centrais Elétricas S.A. e o Consórcio ABB/Enind – SE Foz do Iguaçu – 3R, constituído pelas empresas Asea Brown e Boveri Ltda. e Enind Comércio Engenharia e Comércio Ltda.
3.	A Subestação de Foz do Iguaçu/PR constitui uma instalação em operação comercial, de propriedade da Furnas Centrais Elétricas S.A., e é o ponto inicial do sistema tronco da Usina Hidrelétrica de Itaipu. 
4.	Como visto no Relatório precedente, as obras na referida Subestação de Foz do Iguaçu/PR têm a finalidade de atender a ampliação do Sistema Elétrico Nacional para garantir a segurança operativa e aumentar a confiabilidade da aludida Subestação, bem como evitar sobrecargas nas unidades quando do desligamento de uma das quatro unidades transformadoras existentes. 
5.	De acordo com as apurações feitas pela  equipe de auditoria, tais obras consistem na instalação do quinto banco de autotransformadores monofásicos 765/550-69 kV, 3x550 MVA, composto dos seguintes serviços/equipamentos principais, conforme Resolução Autorizativa da Agência Nacional de Energia Elétrica – Aneel 5.012/2015:
	5.1. complementação do módulo geral da Subestação, com um módulo de infraestrutura de manobra em 765 kV e um módulo de infraestrutura de manobra em 550 kV, ambos com arranjo em disjuntor e meio, além da previsão de uma edificação (Casa de Relés) ;
	5.2. instalação do quinto banco de autotransformador (AT05) , constituído de três unidades de autotransformadores monofásicos 765/550-69 kV, 3x550 MVA, 60Hz, totalizando 1650 MVA;
	5.3. instalação de um módulo de conexão de transformador em 765 kV, constituído de um disjuntor, três chaves seccionadoras tripolares, três transformadores de potencial capacitivo, três transformadores de corrente e três para-raios, todos de 765 kV, além de um transformador de aterramento de 69/0,24 kV, um resistor de aterramento de 416 V e três para-raios de 69 kV;
	5.4. instalação de um módulo de interligação de barras em 765 kV, constituído de um disjuntor, duas chaves seccionadoras tripolares e três transformadores de corrente, todos de 765 kV;
	5.5. instalação de um módulo de conexão de transformador em 550 kV, constituído de um disjuntor, três chaves seccionadoras tripolares e três transformadores de corrente, todos de 550 kV;
5.6. instalação de um módulo de interligação de barras em 550 kV constituído de um disjuntor, duas chaves seccionadoras tripolares, três transformadores de potencial capacitivo, três transformadores de corrente e três para-raios, todos de 550 kV.
6.	Com base na fiscalização efetuada foram constatados dois achados de auditoria: inadequação do orçamento-base da licitação e adiantamento de pagamento sem a apresentação das garantias contratuais.
7.	Após examinar os esclarecimentos prestados pela empresa Furnas, a SeinfraEletrica, considerando o deságio de aproximadamente 45% em relação aos valores previstos no orçamento-base, a execução física de mais de 90%, bem como a efetiva entrega dos equipamentos, concluiu que tais falhas, nessa fase final, não apresentaram potencialidade de ocasionar dano ao erário nem de comprometer o término da execução das obras.
8.	Nesse contexto, a equipe de auditoria, com a anuência do titular da SeinfraEletrica, propôs ao Tribunal dar ciência das aludidas ocorrências à empresa Furnas Centrais Elétricas S.A., de modo a prevenir a reincidência de falhas semelhantes.
9.	Acolho, desde já, os fundamentos apresentados pela unidade especializada como minhas razões de decidir, de modo que considero adequado o desfecho sugerido para estes autos. 
10.	Na Concorrência CO.CGM.A.0015.2017, a empresa Furnas Centrais Elétricas S.A. apresentou orçamento de referência no valor de R$ 93.462.303,70 (base fevereiro/2015) , que atualizado para a data base das propostas dos licitantes (julho/2017) correspondeu a R$ 111.491.181,58.  O contrato com o Consórcio vencedor do certame foi assinado no total de R$ 60.677.647,53, portanto com um deságio de 45,54% em relação ao montante do orçamento referencial.
11.	A diferença de preços do orçamento de referência significativamente superior aos ofertados pelos licitantes evidencia, sem dúvida, inconsistência relevante na precificação levantada pela estatal, na medida em que os preços orçados se distanciaram da realidade de mercado e expôs a estatal a alto risco de eventual contratação antieconômica. 
12.	Segundo apuração feita na auditoria, destaco que os preços dos autotransformadores, seccionadoras de 800 kv e resistor de aterramento, considerados como os principais equipamentos, estão superiores aos preços constantes do Banco de Preços da Aneel (Agência Nacional de Energia Elétrica) , cerca de 26%, 66% e 44%, respectivamente. Para outros equipamentos, há variação abaixo dos preços da Aneel, como disjuntores SF6 550 kv (57%) , transformador de potencial capacitivo 550 kv (53%) , disjuntores SF6 550 kv (57%) e para-raios 420 kv (31%) .
13.	Chama atenção a expressiva divergência dos preços ofertados pelas quatro licitantes em ralação aos preços do orçamento de referência adotado por Furnas. A tabela 2, constante do Relatório precedente, detalha comparativamente tais números, importando aqui destacar que as propostas foram efetivamente menores ao orçamento de referência de Furnas em 45,54% (R$ 60.677.647,53, consórcio ABB/Enind, contratado) , 40,36% (R$ 66.492.389,35, GE/GRID) ; 37,22% (R$ 69.993.923,85, Siemens/Grantel) , e 22,12% (R$ 86.825.463,17, Fasttel) .
14. 	Na análise mais esmiuçada, a equipe indicou que a média dos preços dos equipamentos ofertados pelas três propostas de menor preço é de 47% do orçamento de referência de Furnas.  E a maior variação negativa em relação ao preço referencial de Furnas concentrou-se no preço dos autotransformadores, com menos 56% (ABB/Enind) e 49% (Grid Solutions/Tabocas) . No principal grupo de equipamentos, Furnas havia orçado em R$ 62,2 milhões e contratou por R$ 26,8 milhões, ou seja, com um decréscimo de 56%. 
15.	No curso da fiscalização, Furnas esclareceu à equipe de auditoria que seguiu os procedimentos normativos internos para a elaboração do orçamento de materiais e serviços, com pesquisas de mercado para os equipamentos principais e demais bens e serviços objeto do certame. Não obstante, o orçamento inicial foi questionado pela Gerência de Planejamento e Controle de Suprimentos – GPC.A de Furnas, que recomendou aumentar a abrangência da pesquisa de preços, com no mínimo três orçamentos distintos, e rejeitou os valores obtidos há mais de 180 dias, impondo, portanto, a revisão do orçamento, com a realização de nova pesquisa de preços. 
16.	 Não obstante o empenho da equipe de orçamentação de Furnas e o rigor na observância das normas internas, resta evidente o descolamento entre os valores do orçamento de referência que orientou a Concorrência CO.CGM.A.0015.2017 e os preços efetivamente praticados no mercado, prova disso são as propostas ofertadas pelas empresas licitantes. 
17.	A equipe de auditoria indica, com acerto, algumas variáveis que podem ter afetado a orçamentação ora questionada, como a utilização de apenas preços obtidos em consultas a principais fornecedores de equipamentos, como no caso dos autotransformadores, e o descarte de preços orçados há mais de 180 dias.
18.	Nem sempre a cotação de preços junto a fornecedores é suficiente para revelar o preço de mercado. Pode ocorrer que as empresas optem por majorar e/ou diminuir o preço do bem na etapa da pesquisa e somente na fase do certame decidam revelar o real valor do bem licitado, com o intuito de assegurar-lhes maior competitividade nos torneios. Nesse contexto, é preciso cautela no momento da orçamentação exclusivamente junto a fornecedores, porque eles podem camuflar o verdadeiro preço do bem. Nesse sentido, transcrevo, a seguir, excerto do voto condutor, parte XIII, do Acórdão 2149/2014-TCU-Primeira Câmara (Rel. Min. Walton Alencar Rodrigues) , em que a matéria foi assim abordada:  
“Os preços obtidos pela Administração na fase interna da licitação, em coletas destinadas apenas a formar o preço de referência dos serviços a serem licitados, precisam ser vistos com reserva, porque o mercado fornecedor está ciente de que os valores informados naquela ocasião não vinculam as propostas que eventualmente venham a apresentar no certame licitatório.
Nesse cenário, os fornecedores de bens e serviços não desejam revelar aos seus concorrentes os preços que estão dispostos a praticar, no futuro certame licitatório. Por isso, os preços são artificialmente subestimados ou superestimados.
Esses preços não se mostram hábeis, pois, a compor o referencial utilizado na quantificação de aparente superfaturamento de preços. A comparação, para esse fim, haveria de considerar os preços efetivamente praticados pelo mercado fornecedor em situação semelhante, o que não ocorreu nestes autos.” 
19.	Assim, para conferir ao orçamento referencial maior fidedignidade, é fundamental ao órgão/entidade licitante dar maior amplitude possível na pesquisa de preços de mercado, deixando de se limitar à cotação feita somente junto a fornecedores. Nesse sentido, eis alguns precedentes do TCU:
“4. A principal deficiência na estimativa de preços relacionou-se à falta de amplitude na pesquisa das cotações. De fato, o INSS limitou-se, na maioria dos itens, a consultar fornecedores, sem ter estendido a pesquisa a órgãos e entidades da Administração Pública e sem ter realizado ampla pesquisa de mercado, procedimento que contraria o art. 15, inciso V e parágrafo 1º, da Lei nº 8.666/93. Como resultado, a estimativa de preço da contratação (R$ 115.830.015,93) suplantou em muito o valor final do pregão (R$ 52.658.579,64) . Não restou configurado dano ao erário, contudo, porque a grande participação de licitantes acabou aproximando os preços da realidade de mercado. Como não há garantia de que isso volte a ocorrer em futuras licitações, cabe expedir alerta à entidade com vistas à adoção de medidas que possibilitem uma avaliação acurada dos preços dos bens e serviços de TI a serem licitados futuramente, possibilitando, com isso, a elaboração de pesquisas de preço confiáveis.” (excerto do voto condutor do Acórdão 299/2011-TCU-Plenário, rel. Min. José Múcio Monteiro) .
 “9.2. alertar o Instituto Nacional do Seguro Social quanto:
9.2.1. à necessidade de adoção de medidas com vistas a obter uma avaliação real e fidedigna do valor de mercado dos bens e serviços de TI a serem licitados, realizando estimativas que considerem, além de pesquisa de preços junto a fornecedores, outras fontes, como, por exemplo, contratações em outros órgãos e entidades da Administração Pública, conforme previsto no art. 15, inciso V, § 1º, c/c o art. 43, inciso IV, da Lei nº 8.666/1993;” (Acórdão 299/2011-TCU-Plenário, rel. Min. José Múcio) 
“A pesquisa de preços para elaboração do orçamento estimativo da licitação não deve se restringir a cotações realizadas junto a potenciais fornecedores, devendo ser utilizadas outras fontes como parâmetro, a exemplo de contratações públicas similares, sistemas referenciais de preços disponíveis, pesquisas na internet em sítios especializados e contratos anteriores do próprio órgão. (Enunciado constante da Jurisprudência Selecionada do TCU, referente aos Acórdão 1548/2018-TCU-Plenário, rel. Min. Augusto Nardes, e 2.787/2017 Plenário, rel. Min. Subst. Augusto Sherman Cavalcanti) . 
 “O orçamento estimativo da contratação deve ser elaborado mediante consulta a fontes diversificadas, a fim de conferir maior segurança no que diz respeito à fixação dos valores dos itens ou serviços a serem adjudicados, mostrando-se inadequada a sua elaboração com base apenas em consulta a fornecedores.” (Enunciado constante da Jurisprudência Selecionada do TCU, relativo ao Acórdão 1678/2015-TCU-Plenário, rel. Min. Subst. Augusto Sherman Cavalcanti) .
20.	Mais recentemente, em abril/2019, em caso bem semelhante ao examinado nestes autos, o Tribunal apreciou o TC Processo 012.369/2018-7, relatório de auditoria, no bojo do Fiscobras 2018, referente a licitações e contratos para fornecimento de equipamentos para implantação de reforços em instalações de transmissão de energia elétrica nas Subestações Manaus e Jorge Teixeira, ambas sob a responsabilidade da empresa Amazonas Geração e Transmissão de Energia S.A., havendo deliberado por dar ciência à aludida empresa de que a realização de pesquisa de preços somente junto a potenciais fornecedores fragiliza o orçamento estimado em suas licitações, tendo em vista que impede a Administração Pública de avaliar a vantajosidade da proposta bem como o custo decorrente da contratação (Acórdão 819/2019-TCU-Plenário, rel. Min. Bruno Dantas) .
21.	 Apesar da deficiência no orçamento referencial de Furnas, o potencial risco de dano ao erário decorrente de possível contratação antieconômica foi mitigado em vista dos seguintes fatores: efetiva contratação da licitante vencedora com um deságio de mais de 45% em relação ao orçamento da estatal, o que aproxima aos preços de mercado;  execução física de mais de 90% das obras, conforme apurado à época da fiscalização; e funcionamento do 5º banco de autotransformadores, que entrou em operação comercial em 3/4/2019. Portanto, não se verificou, no presente caso, a ocorrência de dano ao erário; mas, mesmo assim, mostra-se oportuno dar ciência a Furnas Centrais Elétricas S.A. da falha incorrida na orçamentação referencial.
22.	O outro achado de auditoria trata da previsão de adiantamentos de pagamentos para fornecimento de equipamentos no cronograma de eventos do Contrato 8000010123, sem as devidas cautelas e garantias adicionais. 
23.	Houve a fixação de eventos de medição para liberação de pagamentos em valores bem superiores aos produtos entregues pelo contratado e desassociados da execução física do empreendimento, tais como: emissão de documentos de compra, aprovação de documentos do fabricante (relatórios de ensaios de rotina, tipos e/ou especiais) , aprovação de desenhos, com manuais de instrução, conclusão pro-rata de componentes de equipamentos.
24.	Para se ter ideia, na 6ª medição de eventos o valor acumulado dos adiantamentos era de R$ 9.383.094,87, havendo sido constatada a entrega dos equipamentos a partir da 7ª medição, iniciando no valor de R$ 4.774.049,38 e encerrando na 9ª medição com o total de R$ 12.433.141,38, referente à efetiva entrega dos autotransformadores.
25.	Esse tipo de adiantamento de pagamento na aquisição de equipamentos de valores expressivos e, muitas vezes, com especificações direcionadas para obras de expansão de geração e transmissão de energia elétrica tem sido prática comum entre as subsidiárias da Eletrobras, como exemplos os casos abordados nos Acórdãos 2.262/2011 e 2.225/2014, ambos do Plenário (rel. Min. José Múcio) . Eis o relato da situação encontrada nos autos do TC Processo 012.547/2011-5, referente a Furnas Centrais Elétricas S.A.:
“3.1 - Adiantamento de pagamento sem a apresentação das garantias contratuais.
 (...) 
3.1.2 - Situação encontrada:
 Observou-se antecipação de pagamentos no contrato de fornecimento de estruturas metálicas. Segundo a jurisprudência deste Tribunal, tem sido aceita como excepcionalidade a compra de matérias-primas essenciais ao processo de fabricação do bem a ser fornecido, desde que acompanhada das adequadas cautelas e garantias. No entanto, para o caso em questão, não foi apresentada garantia contratual de forma a resguardar o erário. Como cautela optou-se pela assinatura de um termo de fiel depositário em quantitativo muito inferior ao correspondente pagamento antecipado. Conclui-se pela inadequação do instrumento utilizado para resguardar a estatal contratante dos riscos de perda e extravio dos referidos materiais.
O Contrato CT 19.058 celebrado entre Furnas e a empresa [...], referente ao fornecimento de estruturas metálicas, previu como evento gerador de pagamento a compra de matéria-prima (cantoneiras) no valor de R$ 6.158.240,00, mediante apresentação de nota fiscal e assinatura do Termo de Fiel Depositário. O referido contrato (valor total de R$ 18.108.000,00) , em sua cláusula 7ª, também prevê a garantia de cumprimento do contrato, no valor de 5% do total contratado, isto é, R$ 905.400,00.
Entende-se que o pagamento da matéria-prima (cantoneiras) para a execução do serviço contratado (torres metálicas) constitui adiantamento de pagamentos, uma vez que não caracteriza prestação efetiva do serviço contratado. Consoante os arts. 62 e 63 da Lei 4.320/1964, não se admite na administração financeira pública a antecipação de despesas. O art. 38 do Decreto 93.872/1986 reitera que não será permitido o adiantamento, no entanto, caso necessário ao interesse público, poderá ser feito pagamento de parcela contratual, desde que mediante as indispensáveis cautelas ou garantias.
Cumpre observar o disposto em doutrina e na jurisprudência deste tribunal acerca do assunto. Tem-se que, apenas em casos excepcionais, o TCU tem admitido a antecipação mediante as indispensáveis cautelas ou garantias, efetuando-se, posteriormente, os respectivos descontos nos créditos da empresa contratada em valores atualizados na forma do contrato. Tal jurisprudência pode ser observada nos Acórdão 25/2005-TCU-Plenário, 2.367/2006-TCU-Plenário, 606/2006, item 9.2.3-TCU-Plenário e nas decisões 300/99-Plenário e 933/2000-Plenário, entre outros julgados deste tribunal.”
26.	Nos autos do já mencionado TC Processo 012.369/2018-7, o relator Min. Bruno Dantas ao se deparar com adiantamento de pagamento sem a correspondente garantia contratual, assim se manifestou no voto condutor do Acórdão 819/2019-TCU-Plenário, culminando na determinação constante de seu subitem 9.1, reproduzido na sequência:
“24. A equipe de auditoria identificou, também, que os Contratos 2190/OC/2017, 2191/OC/2017, 2844/OC/2018 e 2833/OC/2018 previam a possibilidade de adiantamento de pagamento sem a correspondente apresentação de garantias contratuais, o que iria de encontro ao art. 38 do Decreto 93.872/1986.
25. Apesar de concordar com as análises empreendidas pela unidade instrutora – as quais incorporo às minhas razões de decidir –, discordo da proposta de realização de audiências dos gestores da AmGT, pelos motivos que passo a expor.
26. Conforme consignado no relatório de auditoria, a realização de pagamentos antecipados em contratos para compra de equipamentos customizados é prática do setor elétrico.
27. Assim, é de se esperar que o modelo de contratação verificado nas avenças mencionadas seja adotado pela estatal em todas as contratações semelhantes.
28. Diante desse cenário, e considerando que não houve a materialização de ocorrência mais grave, entendo que seria descabida a responsabilização de agentes em casos pontuais nos quais foi meramente replicada uma política institucionalizada.
29. Por outro lado, o fato de se tratar de prática usual do setor não mitiga o risco a que se expõe a Administração com esse tipo de contratação, nem constitui aval para descumprimento de normativos legais.
30. Como bem ressaltado pela unidade instrutora, as garantias previstas em contrato, de 5% do valor pactuado, não são suficientes para cobrir eventual inadimplemento contratual, já que os adiantamentos previstos são de 40% do valor do equipamento principal.
31. Nesse sentido, reputo que o mais adequado, nesse caso, seria uma revisão do modelo de contratação, que deverá perpassar por uma análise do impacto financeiro e orçamentário da previsão de garantias mais abrangentes em contratos que comportam o adiantamento de pagamentos.
32. Portanto, cabe determinar à AmGT [Amazonas Geração e Transmissão de Energia S.A.] que realize os estudos correspondentes e apresente a esta Corte, no prazo de sessenta dias, um cronograma de implementação dessa medida.” (excerto do voto condutor do Acórdão 819/2019-TCU-Plenário, rel. Mim. Bruno Dantas) 
“9.1. com fundamento no art. 250, inciso II, do Regimento Interno do TCU, determinar à Amazonas Geração e Transmissão de Energia S.A. que realize estudo de impacto financeiro e orçamentário com vistas à inclusão, no modelo de contratação em que se preveja o adiantamento de pagamentos, de garantias mais abrangentes para mitigação do risco de inadimplemento do fornecedor, em conformidade com o art. 38 do Decreto 93.872/1986 e encaminhe a esta Corte, no prazo de sessenta dias, um cronograma para implementação dessa medida;” (Acórdão 819/2019-TCU-Plenário, rel. Min. Bruno Dantas) .
27.	No presente caso, conforme apurado pela equipe de auditoria, houve a efetiva entrega dos equipamentos, os quais inclusive entraram em operação comercial em 3/4/2019, fato que afastou o risco inicial do potencial dano ao erário, seja em decorrência de eventual falência do fornecedor ou de algum desinteresse em cumprir os termos contratuais. 
28.	 Não obstante a mitigação desse risco, a irregularidade ocorreu, na medida em que houve pagamentos adiantados sem a devida apresentação das garantias contratuais capazes de suportar eventual não entrega do equipamento, cabendo dar ciência à empresa estatal da falha constatada, a fim de evitar reincidência futura.  
  	Ante exposto, acolho a proposta da SeinfraEletrica e manifesto-me por que seja adotada a Deliberação que ora submeto a este Colegiado.
 T.C.U., Sala das Sessões, em 4 de setembro de 2019. 
MARCOS BEMQUERER COSTA 
Relator